【裁判字號】    99,消債更,245
【裁判日期】    990625
【裁判案由】    聲請更生程序
【裁判全文】
臺灣高雄地方法院民事裁定           99年度消債更字第245號
聲  請  人  甲○○
當事人間聲請更生程序事件，本院裁定如下：
  主  文
聲請駁回。
聲請費用新台幣壹仟元由聲請人負擔。
   理  由
一、按聲請更生或清算不合程式或不備其他要件者，法院應以裁
    定駁回之，但其情形可以補正者，法院應定期間先命補正，
    消費者債務清理條例第8 條定有明文；又按債務人不能清償
    債務或有不能清償之虞者，得依本條例所定更生或清算程序
    ，清理其債務；債務人無擔保或無優先權之債務總額未逾新
    台幣（下同）1,200 萬元者，於法院裁定開始清算程序或宣
    告破產前，得向法院聲請更生；債務人與金融機構協商成立
    者，不得聲請更生或清算。但因不可歸責於己之事由，致履
    行顯有重大困難者，不在此限。本條例施行前，債務人依金
    融主管機關協調成立之中華民國銀行公會會員，辦理消費金
    融案件無擔保債務協商機制與金融機構成立之協商，準用前
    項之規定，消費者債務清理條例第3 條、第42條第1 項及第
    151 條第5 項、第6 項分別定有明文。消費者債務清理條例
    之立法目的，乃認陷於經濟上困境之消費者若任其於惡性循
    環之債務窘境中自生自滅，其將衍生嚴重之社會問題，致難
    以維持安定之社會經濟秩序，故有予之分別情形依更生或清
    算之程序清理其債務之必要，藉以妥適調整其與各相關債權
    人等間之權利義務關係，以謀求消費者經濟生活之更生機會
    ，從而健全社會經濟發展。惟私法上之債之關係，係以當事
    人間之信賴關係為基礎，為社會經濟組織之重要支柱，故當
    事人於以法律行為追求自己之利益之際，亦應顧及對方之利
    益，並考量債權債務在社會上之作用，本於誠實及信用之原
    則，行使其債權及履行其債務，故消費者如已與金融機構協
    商成立，或於本條例施行前已依金融主管機關協調成立之中
    華民國銀行公會會員辦理消費金融案件無擔保債務協商機制
    與金融機構成立協商，因此係經當事人行使程序選擇權所為
    之債務清理契約，債務人理應受該成立之協議所拘束，如無
    特殊情事，其原即應依此協商結果而為誠信履行。惟因慮及
    有些協商於成立之時，銀行債權人或僅考量其債權數額之清
    償而未慮及債務人之經濟能力，或債務人於嗣後因經濟情況
    變更（如清償期間收入或收益不如預期）而致依約履行將使
    其陷於經濟上之困境甚或履行不能，故上開條例於此即另開
    「因不可歸責於己之事由，致履行顯有重大困難者」之履行
    例外以助債務人之更生，則已成立協商者不能或不願依約履
    行而後依該例外條款聲請更生或清算者，依例外從嚴之原則
    ，自應就其情形嚴予審核，於該當例外條件後始准之為其所
    負義務關係之調整，以避免其任意毀諾、濫用債務清理程序
    而藉此善意之立法惡意圖謀減免債務，致使該程序陷於道德
    危險之不義，並因此使社會之信用緊縮而造成經濟之動盪。
    是5 年內未從事營業活動或從事小規模營業活動之消費者，
    若於消費者債務清理條例施行前曾依辦理消費金融案件無擔
    保債務協商機制而與各銀行成立協商者，自僅得於其就該協
    商確有該當不可歸責於己之事由致履行顯有重大困難之情形
    後，法院始須再審究其所負無擔保或無優先權之債務總額有
    無未逾上開規定數額、其現是否有不能清償債務或有不能清
    償之虞等情事，以決定該債務人是否得依更生或清算程序以
    清理其債務自明。
二、聲請意旨略以：聲請人前因消費借貸、信用卡契約等原因，
    對金融機構負有債務達1,268,624 元（目前積欠之無擔保債
    務金額為998,293 元），曾於民國95年5 月20日依「中華民
    國銀行公會會員辦理消費金融案件無擔保債務協商機制」與
    台北富邦銀行協商成立，聲請人依協商內容每月應清償15,2
    37元。聲請人於協商後亦努力清償，但聲請人每月收入約21
    ,000元，扣除基本生活費用及必要支出約20,535元，實無法
    負擔協商款項，導致還款中斷，是聲請人有不能清償債務之
    情事，又未經法院裁定開始更清算或宣告破產，爰依法聲請
    更生等語。
三、經查：
  (一)聲請人曾於95年間依「中華民國銀行公會會員辦理消費金融
    案件無擔保債務協商機制」與台北富邦銀行協商成立，聲請
    人應自95年6月起，分100 期，利率405 ％，每月以15,237
    元依各債權銀行債權金額比例，清償各項債務，至全部清償
    為止，有債務協商協議書、協商還款計畫表在卷可憑，聲請
    人嗣於97年10月間毀諾等情，有台北富邦銀行民事陳報狀附
    卷可參，此部分事實，應可認定。
  (二)聲請人主張其目前在天眼靈力研究會任職，每月薪資收入約
    21,000元等語，然依聲請人提出其99年度1 至4 月之薪資表
    ，其平均薪資為24,800元，況聲請人並未主張其有遭減薪之
    情，是其每月之薪資應以24,800元計算。
  (三)按消費者債務清理條例之立法意旨，乃在於幫助陷於經濟上
    困境之債務人，得藉由更生或清算程序，走出經濟困境，避
    免走向絕路，實現憲法所保障之生命權，並非在幫助債務人
    保持其舊有之生活水平。因此在考量所謂之「生活必要性支
    出」，自以維持一般人最低生活水平所需為準。經查：聲請
    人居住於高雄市，有其戶口名簿在卷可憑，參諸98年度高雄
    市每人每月最低生活費為11,309元，聲請人每月基本生活開
    銷於11,309元內，核屬必要，逾此範圍之支出尚無可採。
  (四)聲請人另主張須負擔扶養母親高鄭金品，每月支出負養費用
    3,000 元云云，然依高鄭金品98年度及97年度之綜合所得稅
    各類所得資料顯示，伊於98、97年分別有利息所得14,736元
    、15,068元，以當年度銀行定存利率約年息百分2.5%計算，
    其銀行存款至少有58餘萬元至60餘萬元，足認高鄭金品有相
    當資力，並非不能維持生活，是聲請人此部分主張，即屬無
    據。
  (五)承上所述，聲請人目前每月收入為24,800元，以聲請人之每
    月薪資扣除其每月生活費11,309元，確尚餘13,491元可供清
    償，縱扣除其主張扶養母親高鄭金品之費用3,000 元後，尚
    有10,491元可供清償，以此對比其所負全部債務998,293 元
    ，在現之銀行公會原同意得另為協商並不計利息之情形下，
    其得清償完畢之時程約僅為7 年餘，亦即聲請人在未逾勞工
    法定退休年齡前，即可清償完畢，故以聲請人之情況，自尚
    不得認其已有不能償債務或有不能清償之虞之情事，則聲請
    人既無不能清償債務或有不能清償之虞，且其復無不能維持
    生活之情事，依首揭說明，自應駁回其更生之聲請。
四、依消費者債務清理條例第8 條、第15條，民事訴訟法第95條
    、第78條裁定如主文。
中    華    民    國    99    年    6     月    25    日
                  民事第一庭    法    官  張茹棻
上為正本係照原本作成。
如對本裁定抗告須於裁定送達後10日內向本院提出抗告狀，並繳
納裁判費新台幣1,000元。
中    華    民    國    99    年    6     月    25    日
                                書 記 官  黃美秀

司法院資訊處製作；財團法人民間司法改革基金會備份。
